【裁判字號】    97,易,626
【裁判日期】    970812
【裁判案由】    背信
【裁判全文】
臺灣臺北地方法院刑事判決              97年度易字第626 號
公  訴  人  臺灣臺北地方法院檢察署檢察官
被      告  丁○○
選任辯護人  龔維智律師
上列被告因背信案件，經檢察官提起公訴（95年度偵字第5827）
，本院判決如下：
    主  文
丁○○連續犯背信罪，處有期徒刑陸月，如易科罰金，以銀元
佰元即新臺幣玖佰元折算壹日；減為有期徒刑月，如易科罰金
，以銀元佰元即新臺幣玖佰元折算壹日。
    事  實
一、丁○○自民國87年4 月27日起，係葦誠企業股份有限公司（
    下稱葦誠公司，原址設台北市大安區○○○路○段218號6 樓
    ，91年3月14日遷址至臺北市信義區○○○路547號9樓之3；
    92年1月28日遷址至臺中市西屯區○○○○街116號3樓之1）董
    事兼董事長，而為該公司之負責人，對外代表葦誠公司、對
    內負責處理該公司之經營事務，為受葦誠公司委任處理事務
    之人。其明知葦誠公司董事、副總經理之報酬，依葦誠公司
    章程第15條、第16條規定，該公司董事之報酬應由股東會議
    決議、副總經理之報酬應依公司法規定，經董事會之決議為
    之。詎丁○○自91年6月5日發薪日起，基於意圖為自己及第
    三人不法利益之概括犯意，未經股東會、董事會決議，連續
    擅自將自己及李玲珠副總經理之月薪報酬由原先新臺幣（下
    同）15萬元、5萬元，提高為18萬元、8萬元，並自91年6 月
    5日起至92年2月5日止，每月擅自為自己加薪3萬元，總計21
    萬元；自91年6月5日起至92年1月5日止，每月擅自為李玲珠
    加薪3萬元，總計18萬元（李玲珠副總經理於92年1月底離職
    ），而為違背其任務之行為，致生損害於葦誠公司。嗣於92
    年2 月間，葦誠公司股東丙○○擔任該公司監察人後，始知
    悉上情，並提出糾正，丁○○始調回自己原來月薪報酬15萬
    元。
二、案經葦誠公司訴由臺灣板橋地方法院檢察署檢察官呈請臺灣
    高等法院檢察署檢察長令轉臺灣臺北地方法院檢察署檢察官
    偵查起訴。
    理  由
壹、證據能力部分本院認定事實所引用之下列卷證資料（包含供
    述證據、文書證據等證據），並無證據證明係公務員違背法
    定程序所取得，且被告、檢察官於本院準備程序、審判期日
    中對於提示之卷證，就證據能力均未表示爭執，迄至言詞辯
    論終結前亦未再聲明異議，又卷內之文書證據，經核亦無刑
    事訴訟法第159條之4之顯有不可信之情況與不得作為證據之
    情形，本院審酌上開證據資料製作時之情況，尚無違法不當
    及證明力明顯過低之瑕疵，亦認為以之作為證據應屬適當，
    是依刑事訴訟法第159條至第159條之5 規定，所引用之卷證
    所有證據（包含供述證據、文書證據等證據），如下揭所示
    均有證據能力，合先敘明。
貳、實體方面
一、訊據被告於本院97年3 月25日審訊時雖不否認有於上揭時地
    擔任葦誠公司之董事長，並確實自91年6 月起至92年2月止，
    每月為自己加薪3萬元，計7個月總計21萬元；另自91年6 月
    起至92年1月止，每月為李玲珠副總經理加薪3萬元，計6 個
    月總計18萬元，而李玲珠已於92年1 月底離職之事實，並有
    被告所提出之葦誠公司薪資表（見本院97年度易字第626 號
    卷，以下簡稱本院卷，第39至49頁）、葦誠公司股東名簿登
    記卷宗壹宗在卷可徵，惟其矢口否認前開犯行，辯稱意旨略
    以：上開調薪係經過股東會、董事會決議通過才會調整薪資
    ，且被告每月均將公司之薪資表向各股東陳報，股東均無異
    議，後來要降低公司人事費用，伊才主動減薪云云。經查：
  (一)被告於93年3 月25日偵訊時供述：伊調高薪水部分，有電話
    告知股東等語（見臺灣板橋地方法院檢察署92年度發查字第
    4216號卷，以下簡稱發查卷，第88頁），嗣於94年10月4 日
    偵訊時翻異前詞改稱：伊在印尼開股東會時，提出為自己加
    薪3 萬元，在場股東丙○○、范曉慧、林國彬等沒人反對，
    沒有書面等語（見臺灣板橋地方法院檢察署94年度偵字第10
    379號卷，以下簡稱偵10379卷，第9頁）、於95年11月2日偵
    訊時供述：伊薪資由15萬元調高至18萬元，當時有在場股東
    丙○○、范曉慧、伊、林成海共同決議的；至於伊配偶李玲
    珠副總經理薪資調整，是伊考核，伊根據他們工作辛勞，付
    出程度作調整等語（見臺灣臺北地方法院檢察署95年度偵字
    第5827號卷，以下簡稱偵5827卷，第102頁）、於95年11月2
    日偵訊時供述：伊因身兼副總經理職務，自己薪資才會由15
    萬元調整至18萬元，至於李玲珠薪資調整，是依公司制度調
    薪的，公司有調薪紀錄，但目前伊也找不到相關資料等語（
    見同上偵5827卷，第139頁）、於本院97年3月25日訊問時供
    述：伊董事薪資調整，有經過股東會決議；李玲珠副總經理
    薪資調整，有有經過董事會決議，當時特別為此事在印尼開
    股東會等語（本院卷，第17頁反面）、於本院97年5 月13日
    審判時供述：伊自己薪資調整，有經過股東會決議同意，但
    沒有書面證明等語（本院卷，第85頁反面）、於本院97年6
    月24日審判時供述：伊與李玲珠加薪之事，在印尼開會時，
    伊確定有討論，當時在場有林國彬、丙○○、范曉慧、伊、
    李玲珠，且在中國大陸開會時，伊亦有提出上開加薪之事，
    股東會均有通過，但沒有會議紀錄等語（本院卷，第100 頁
    反面），並參照被告前開所述，原先供稱曾以電話告知股東
    ，復改稱在印尼召開股東會徵得股東同意，甚於答辯狀載稱
    已獲告訴人同意（見發查卷第54頁），則被告前後供述已有
    不一，其前開所辯，是否屬實，容有疑義。
  (二)上開事實，業據證人即葦誠公司股東丙○○於檢察官偵訊及
    本院97年7 月22日審訊時證述：伊在上開印尼、中國大陸開
    會時，均有參加，惟在印尼討論的時候，就是重新找新的股
    東，來擔任副總的職務，沒有討論到林成海退職，丁○○加
    薪的事情；在中國大陸開會是討論林成海退股的事情，沒有
    討論到丁○○加薪的事情等語明確（見本院卷，第124至125
    頁）。復酌證人乙○○於本院97年5 月13日審訊時證述：我
    自86年起至91年12月止，在葦誠公司擔任會計，公司每個月
    5 日才發薪資，而董事長丁○○、副總經理李玲珠各自上開
    時間，調高月薪，並未拿出股東會會議紀錄及董事會會議記
    錄給我看，這些薪資表都是依指示完成等語明確（見本院卷
    ，第88頁），而證人甲○○於92年11月17日偵訊亦證稱：不
    知道被告調整薪資之事，也未經股東會決議等語（見發查卷
    第28頁背面），且被告亦坦承無法提出前開加薪業經股東會
    、董事會決議之相關會議紀錄以實其說，則證人丙○○前開
    所證，確與事實相符，應可採信。是被告未經股東會、董事
    會決議，擅自於91年6月5日起至92年2月5日止，每月擅自為
    自己加薪3萬元，總計21萬元、於91年6月5日起至92年1月5
    日止，每月擅自為李玲珠加薪3 萬元，總計18萬元（李玲珠
    副總經理於92年1月底離職），堪以認定。
  (三)證人甲○○雖於本院97年6月3日審判時證述：在中國大陸、
    印尼所召開會議，被告有提及因工作量增加，要加薪之事云
    云（見本院卷，第100 頁背面）。惟查，證人甲○○於本院
    97年6月3日審判時，就被告前開加薪之事，時而稱：開股東
    會時有報告等語（見本院卷，第96頁背面），時而稱：私下
    談話時有說開支不夠，沒有在股東會同意，是事後跟股東會
    報備等語（見本院卷，第98頁），因此，究竟何者為真、具
    體情形為何？證人甲○○均含糊以對，莫衷一是。參以證人
    甲○○對於其自己並未參加在印尼召開股東會之事，亦是印
    象模糊，則被告前開加薪之事究竟有無在股東會討論過，證
    人甲○○前開不同之證述內容，顯係因時間過久、記憶模糊
    所致，不足為被告有利認定之依據。是以，自應以證人甲○○於92年月17日偵訊時證述：「（問：被告調整薪資你知否
    ？）不知道，也未經股東會決議」（見發查卷第28頁背面）
    之時間距離事實發生時間最為接近，且較不受干擾之證述內
    容，較為可採。
  (四)至於證人乙○○於本院審訊時證述：我擔任會計製作損益表
    、公司負債表、薪資表、進出口押匯單等，... 但是公司股
    東在臺灣，但是他們不會來公司，我們財務主管，要求我們
    要在月底或月初時，會把損益表、公司負債表、薪資表、進
    出口押匯明細等，我們會把這些資料印給所有股東看，也會
    給監察董事看等語，亦僅證明股東有獲取相關財務報表資料
    ，於事後得知被告及副總經理李玲珠之薪資情況，並未能證
    明被告將自己及副總經理李玲珠之月薪由原先各為15萬元、
    5  萬元，提高為18萬元、8萬元之行為，係已經股東會及董
    事會決議同意，併此敘明。
  (五)綜上，被告所辯與事實不符，純屬事後卸責飾詞，應無可信
    。本件事證明確，其犯行堪以認定。
二、被告行為後，刑法業於94年2月2日修正公佈，並於95年7月1
    日施行。按行為後法律有變更者，適用行為時之法律，但行
    為後之法律有利於行為人者，適用最有利於行為人之法律，
    刑法第2條第1項定有明文。茲本條係規範行為後法律變更所
    生新舊法律比較適用之準據法，本身尚無新舊法比較之問題
    ，於新法施行後，應一律適用新法第2條第1項之規定，為「
    從舊從輕」之比較（最高法院95年度第8 次刑事庭會議決議
    參照）。修正後刑法第56條之連續犯規定業經刪除，被告之
    數犯罪行為，於新法施行後，應予分論併罰，此刪除雖非犯
    罪構成要件之變更，但顯已影響行為人刑罰之法律效果，自
    屬法律有變更，依刑法第2條第1項規定，比較新、舊法結果
    ，仍應適用較有利於被告之行為時之修正前刑法第56條論以
    連續犯。又上開刑法修正後，因刑法第33條第5 款修正為：
    「罰金：新臺幣1 千元以上，以百元計算之。」使得刑法之
    罰金貨幣單位已由銀元改為新台幣，則刑法分則編各罪所定
    罰金刑之貨幣單位，自應配合修正為新臺幣，又為使刑法分
    則編各罪所定罰金之最高數額與刑法修正前趨於一致，乃增
    訂刑法施行法第1條之1：「中華民國94年1月7日刑法修正施
    行後，刑法分則編所定罰金之貨幣單位為新臺幣。94年1月7
    日刑法修正時，刑法分則編未修正之條文定有罰金者，自94
    年1月7日刑法修正施行後，就其所定數額提高為30倍。但72
    年6 月26日至94年1月7日新增或修正之條文，就其所定數額
    提高為3 倍。」從而，刑法分則編各罪所定罰金刑之最高數
    額，於刑法修正前、後並無不同，惟修正後刑法第33條第5
    款所定罰金刑最低數額，較之修正前提高，自以修正前刑法
    第33條第5 款規定有利於被告，合先敘明。
三、核被告所為，係犯刑法第342條第1項之背信罪。被告先後多
    次背信犯行，時間緊接，所犯係構成要件相同之罪名，顯係
    基於概括犯意反覆為之，為連續犯，應依修正前刑法第56條
    規定以一罪論，並加重其刑。爰審酌被告利用擔任葦誠公司
    董事長之便，違背任務，未依公司章程規定調整薪資，危害
    葦誠公司權益，然所生損害尚非至鉅，並念及被告無犯罪前
    科紀錄，有臺灣高等法院被告前案紀錄表在卷可按，被告素
    行尚稱良好、生活狀況、智識程度等一切情狀，量處如主文
    所示之刑，併諭知如易科罰金之折算標準。末查，被告行為
    後，刑法第41條亦於94年2月2日修正公布，95年7月1日起施
    行，其中第1項前段修正為「犯最重本刑為5年以下有期徒刑
    以下之刑之罪，而受6 個月以下有期徒刑或拘役之宣告者，
    得以新臺幣1000元、2000元或3000元折算1 日，易科罰金」
    ，然依被告行為時法律，即修正前刑法第41條第1 項前段：
    「犯最重本刑為5年以下有期徒刑以下之刑之罪，而受6個月
    以下有期徒刑或拘役之宣告，因身體、教育、職業、家庭之
    關係或其他正當事由，執行顯有困難者，得以1元以上3元以
    下折算1 日，易科罰金」，暨修正前罰金罰鍰提高標準條例
    第2 條：「依刑法第41條易科罰金者，均就其原定數額提高
    為100倍折算1日；法律所定罰金數額未依本條例提高倍數，
    或其處罰法條無罰金刑之規定者，亦同」等規定，易科罰金
    之折算標準最高為銀元300元即新臺幣900元，最低為銀元10
    0元即新臺幣300元。比較新、舊法結果，適用被告行為時即
    修正前之法律，對被告較為有利，爰併依刑法第2條第1項前
    段之規定，適用修正前刑法第41條第1 項前段，諭知易科罰
    金之折算標準，附此敘明。
四、末按被告犯本案上開犯罪時間均係在96年4 月24日之前，其
    所犯合於中華民國96年罪犯減刑條例第2條第1項第3 款規定
    ，應減其宣告刑二分之一，茲依同條例第7條、第9條規定，
    於判決主文諭知減得之刑，並前開所述諭知易科罰金之折算
    標準。
據上論斷，應依刑事訴訟法第299條第1項前段、刑法第2條第1項
前段、第342條第1項，修正前刑法第56條、第41條第1 項前段，
刑法施行法第1條之1，修正前罰金罰鍰提高標準條例第2 條，現
行法規所定貨幣單位折算新臺幣條例第2 條，中華民國96年罪犯
減刑條例第2條第1項第3款、第7條、第9條，判決如主文。
本案經檢察官王育珍到庭執行職務。
中    華    民    國    97    年   8     月    12     日
                  刑事第十六庭 法  官  蔡守訓
                               法  官  徐千惠
                               法  官  施添寶
以上正本證明與原本無異。
如不服本判決應於收受本判決後10日內向本院提出上訴書狀，並
應敘述具體理由，如未敘述上訴理由者，應於上訴期間屆滿後20
日內補提理由書狀於本院（均須按他造當事人之人數附繕本）「
切勿逕送上級法院」。告訴人或被害人如對於本判決不服者，應
具備理由請求檢察官上訴，其上訴期間之計算係以檢察官收受判
決正本之日期為準。
                               書記官  陳弘文
中    華    民    國    97    年   8     月    12     日
附錄本件論罪科刑法條：
中華民國刑法第342條
為他人處理事務，意圖為自己或第三人不法之利益，或損害本人
之利益，而為違背其任務之行為，致生損害於本人之財產或其他
利益者，處5年以下有期徒刑、拘役或科或併科1千元以下罰金。
前項之未遂犯罰之。


司法院資訊處製作；財團法人民間司法改革基金會備份。
